臺灣高等法院臺中分院刑事判決　　　　 96年度上訴字第364號
上　訴　人　臺灣臺中地方法院檢察署檢察官
被　　　告　甲○○
上列上訴人因被告毒品危害防制條例案件，不服臺灣臺中地方法
院95年度訴字第3377號中華民國95年12月11日第一審判決（起訴
案號：臺灣臺中地方法院檢察署95年度毒偵字第4934號），提起
上訴，本院判決如下：
    主  文
上訴駁回。
    事  實
一、甲○○前曾於民國（下同）89年間，因施用毒品案件，經裁
    定送觀察、勒戒後，認有繼續施用毒品之傾向，續聲請強制
    戒治獲准，並經檢察官提起公訴，強制戒治部分於90年5月
    23日停止戒治並交付保護管束，保護管束期間於90年10月26
    日期滿視為強制戒治執行完畢；刑責部分則經台灣台中地方
    法院判處有期徒刑10月確定，於92年10月2日縮短刑期執行
    完畢；復於95年間再度因施用第一級毒品案件，經法院於95
    年8月9日判處有期徒刑1年2月，於同年9月1日確定（尚未執
    行）。詎仍不知悔改，於前開停止戒治交付保護管束期滿視
    為強制戒治執行完畢釋放後5年內，復基於施用第一級毒品
    海洛因之犯意，於95年9月1日，在臺中市○區○○里○○街
    5巷15號2樓之1住處，以將毒品海洛因攙入香菸內施用之方
    式，施用海洛因1次。嗣於95年9月1日20時40分許，在上址
    為警查獲，並扣得第一級毒品海洛因6包（合計淨重2點68
    公克、空包裝總重1點96公克），經警採其尿液送驗，呈鴉
    片海洛因代謝物陽性反應，而悉上情。
二、案經臺中市警察局第三分局報請臺灣臺中地方法院檢察署檢
    察官偵查起訴。
    理  由
一、訊據被告坦承上開犯罪事實不諱，經採其尿液送驗結果，確
    實呈現鴉片海洛因代謝物陽性反應，有詮昕科技股份有限公
    司出具濫用藥物尿液檢驗報告書及真實姓名對照表各1份在
    卷可按，而將扣案疑似海洛因之白色粉末6包送鑑定結果，
    確均含有毒品海洛因成分，合計淨重2點68公克、空包裝總
    重1點69公克等情，亦有法務部調查局鑑定通知書1份在卷可
    按，另有現場圖、現場照片等件在卷可資佐證，足見被告自
    白確與事實相符。又被告有事實欄載因施用毒品案件經送觀
    察勒戒、強制戒治完畢之執行紀錄，有臺灣高等法院被告前
    案紀錄表1紙在卷可徵，其於前開停止戒治交付保護管束期
    滿視為強制戒治執行完畢釋放後5年內，復犯施用毒品之罪
    ，依毒品危害防制條例第23條第2項規定，應予依法論科。
二、核被告所為，係犯毒品危害防制條例第10條第1項之施用第
    一級毒品罪。被告為施用毒品而持有毒品之行為，其持有毒
    品之行為應為嗣後施用之行為所吸收，不另論罪。又被告有
    事實欄所載科處有期徒刑及執行完畢紀錄，有前開紀錄表可
    參，其於前開有期徒刑執行完畢後5年內再犯本案有期徒刑
    以上之罪，為累犯，依刑法第47條第1項規定加重其刑。原
    審依據上述理由、適用毒品危害防制條例第10條第1項、第
    18條第1項前段，刑法第11條、第47條第1項，並審酌被告前
    已經過觀察、勒戒及強制戒治之治療療程，猶未能戒絕毒品
    ，顯然對於毒品有相當之依賴，暨考以其施用毒品次數、施
    用方法，及犯後均坦承犯行無誤，態度良好等一切情狀，量
    處被告有期徒刑1年3月刑。扣案之毒品海洛因6包（合計淨
    重2點68公克、空包裝總重1點69公克），敘明係違禁物，依
    毒品危害防制條例第18條第1項前段規定諭知沒收銷燬之。
    就公訴人意旨另認：被告自95年8月9日後某日起至同年9月1
    日12時許之前某時止，亦涉犯施用第一級毒品海洛因罪嫌云
    云，敘明此部分僅有被告自白，尚無其他積極事證足資證明
    此部分自白與事實相符，此部分犯罪尚屬不能證明，本應依
    法為無罪判決之諭知，然公訴人認此部分與前開已成罪部分
    具有集合犯之實質上一罪關係，基於審判不可分法理，爰不
    另為無罪之諭知。核其認事用法俱無不當，量刑亦稱允洽，
    檢察官猶執陳詞略以：前不另為無罪諭知部分應立集合犯云
    云指摘原判決不當而提起上訴，惟依後述說明，非有理由，
    應駁回其上訴。
三、按刑法第56條連續犯之規定業於94年2月2日修正公布刪除，
    並於95年7月1日施行，而依新法對於上開反覆實施犯罪模式
    之對應處置，除合於「接續犯」或「包括一罪」之情形外，
    則僅能依數罪併罰之規定個別處斷。又連續數行為而犯同一
    之罪名，部分之數行為，發生在新法施行前者，新法施行後
    ，該部分適用最有利於行為人之法律，若其中部分之一行為
    或數行為，發生在新法施行後者，該部分不能論以連續犯（
    最高法院95年第8次刑事庭會議決議意旨參照）。而依最高
    法院86年台上字第3295號判例意旨，數行為於同時同地或密
    切接近之時地實施，侵害同一之法益，各行為之獨立性極為
    薄弱，依一般社會健全觀念，在時間差距上，難以強行分開
    ，在刑法評價上，以視為數個舉動之接續施行，合為包括之
    一行為予以評價，較為合理，方屬接續犯之範疇，足見「接
    續犯」之成立，係以時、空密接性為前提要件，即透過對於
    同一法益之同種類侵害行為繼續不間斷之實行，業已稀釋個
    別行為之獨立性，致使刑法評價時將之視為單一、整體之犯
    罪行為，以符合社會一般人對於行為概念之認知，並與行為
    人之犯罪目的相互結合，則以接續犯之概念評價多數施用毒
    品之行為，即有不當；至於學理上「包括一罪」概念中，與
    施用毒品之犯罪型態較有關聯者，應屬「集合犯」之態樣，
    此即依一般社會通念，特定犯罪行為具有反覆實施之特性，
    立法者於制定刑罰法律之初，亦已認知該種行為類型之反覆
    性，而有意藉由法條中客觀構成要件之行為要素，涵括上開
    具有反覆實施特性之數個犯罪行為，仍僅接受一次刑法之評
    價為已足；然施用毒品犯罪，或為零星偶一之施用，或長期
    不間斷的反覆施用，均有其可能性，是自難認立法者於制定
    刑罰法律之初，已認知施用毒品行為必屬具反覆性之犯罪，
    且有意藉由法條中客觀構成要件之行為要素，涵括上開具有
    反覆實施特性之數個犯罪行為。況實務上最高法院歷來僅將
    專以觸犯該等法條之罪，為其日常生活之職業者之常業犯，
    認為其性質上屬多數行為之集合犯，在法律上將之擬制為一
    罪（即學理上稱之實質上一罪）（最高法院92年台上字5115
    號判決、92年台上字第4959號判決、93年台上字第3609號判
    決、94年台上字第4567號判決），而本次刑法修正既依據「
    刑罰公平原則」之考量，刪除有關連續犯之規定，並將含有
    連續犯性質之常業犯一併全數刪除（參見刑法修正草案總說
    明），則再以集合犯之概念評價多數施用毒品之行為，即有
    不當。因此，多次施用毒品犯罪之行為，當無論以「接續犯
    」或「集合犯」之餘地，此時則應回歸一般刑法上行為單、
    複數之認定，而予論罪科刑，較稱妥適。檢察官認原判決不
    另為無罪諭知部分，與被告經原判決所認定之施用第一級毒
    品部分，係屬集合犯之實質上一罪，此項法律上之見解，尚
    有可議之處。又罪數的認定，最重要精神是「充分清算原則
    」與「禁止雙重評價原則」，論罪既要充分顯露犯罪的不法
    內涵，又不能重複處罰淪於過苛。按主張「集合犯」者之立
    論基礎，在於將本質上重複發生的犯行，包括地評價為一罪
    ，可免過苛處罰或雙重評價風險云云。然而施用毒品犯罪，
    具有隱密性質，極少留下證據，偵查機關之舉證，主要是依
    賴科學鑑定之結果（驗尿報告、毛髮鑑定），如果沒有鑑定
    證據，縱然被告自白過去如何多次施用毒品，也難認定成立
    犯罪。所以即便被告吸毒成癮，能在嚴格證據主義下，被認
    定為犯罪者，也僅有最後一小部分犯行，絕大部分吸毒犯行
    都已淪為「犯罪黑數」，無從追究。因此，司法實務若針對
    吸毒犯行，各別論罪處罰，並無重複評價或過苛處罰之疑慮
    。反之，若採取「集合犯」概念，則有未能充分評價犯罪之
    缺失，等於是變相鼓勵吸毒犯罪，不論被警察查到多少次，
    到最後都是一條罪而已，所以『吸了被抓，抓了放人，放了
    再吸，吸了再被抓』重複循環，無所顧忌，又豈是此次刑法
    刪除連續犯之初衷。因此，檢察官上訴意旨以：本案被告已
    自白其多次施用毒品之犯罪事實情形下，應採集被告毛髮樣
    本送鑑驗機關鑑定其施用毒品之期間長短云云，惟本院不採
    施用毒品者為集合犯包括一罪之見解，如上所述，是以無進
    行此部分證據調查之必要，合予敘明。
四、台灣台中地方法院檢察署檢察官移送併案意旨（95年度毒字
    第5966號、96年度毒偵字第166號）略以：被告甲○○基於
    施用第一級毒品之犯意，於95年10月20日19時為警採尿前72
    小時內之某時及同年12月12日16時許，分別在不詳處所及台
    中市○區○○路81號4樓之1，反覆施用第一毒品海洛因2次
    ，因認被告此部分亦涉犯毒品危害防制條例第10條第1項之
    施用第一級毒品罪嫌，並認與起訴部分有集合犯包括一罪關
    係，為同一案件，應合併審判等語，惟本院不採施用毒品者
    為集合犯包括一罪之見解，如上所述，是以移送併案部分與
    前揭論罪部分非同一案件，非起訴效力所及，本院不得合併
    審判，應退由檢察官另行偵辦。
據上論斷，應依刑事訴訟法第368條，判決如主文。
本案經檢察官乙○○到庭執行職務。
中　　華　　民　　國　　96　　年　　3 　　月　　28　　日
            刑事第七庭    審判長法　官  林  榮  龍
                                法　官  鄭  永  玉
                                法　官  江  錫  麟
上列正本證明與原本無異。
如不服本判決應於收受送達後十日內向本院提出上訴書狀，其未
敘述上訴之理由者並得於提起上訴後十日內向本院補提理由書（
均須按他造當人之人數附繕本）。
                                書記官  劉  建  智
中　　華　　民　　國　　96　　年　　3 　　月　　28　　日
附錄論罪科刑法條：
毒品危害防制條例第10條：
  施用第一級毒品者，處6月以上5年以下有期徒刑。
  施用第二級毒品者，處3年以下有期徒刑。
